【裁判字號】    98,上易,98
【裁判日期】    990126
【裁判案由】    請求確認經界
【裁判全文】
臺灣高等法院臺南分院民事判決          98年度上易字第98號
上  訴  人  嘉方實業股份有限公司
法定代理人  乙○○
訴訟代理人  郁旭華律師
被 上訴 人  國際興業股份有限公司
法定代理人  甲○○
訴訟代理人  楊偉聖律師
上列當事人間請求確認經界事件，上訴人對於中華民國九十八年
四月二日臺灣臺南地方法院第一審判決（九十七年度訴字第一三
四七號）提起上訴，本院於民國九十九年一月十二日言詞辯論終
結，判決如下：
    主  文
上訴駁回。
第二審訴訟費用由上訴人負擔。
    事  實
甲、上訴人方面：
一、聲明：(一)原判決不利於上訴人部分廢棄。(二)上開廢棄部分，
    確認上訴人所有坐落台南縣新市鄉○○段五十九號土地與被
    上訴人所有同段五十八號土地間之經界為如原判決附表A－B
    點所示連接虛線。
二、陳述：除與原判決記載相同者，引用之外，補稱：
  (一)系爭五十九號土地原係被上訴人所有，於六十七年間，出售
    與訴外人南順鋼廠股份有限公司，南順鋼廠股份有限公司因
    負債，系爭土地遭查封拍賣，上訴人於七十五年間，向法院
    拍賣取得，土地上之圍牆，於上訴人取得時即已存在，非上
    訴人所建，該圍牆應係六十七年間被上訴人出售土地予南順
    鋼廠股份有限公司時所蓋建。依(1)台南縣新化地政事務所於
    重測土地說明會提出之「參照地籍圖與現況計算面積差值」
    圖說，系爭圍牆即CD虛線在地籍圖經界線即AB實線以東，(2)
    台南縣新化地政事務所97年9月2日（097）土二丈129500號
    土地複丈成果圖亦認系爭圍牆在經界線以東，(3)台南縣新化
    地政事務所98年1月19日所測字第0980000569號函說明二略
    謂：又據現況測量套圖結果發現使用現況與地籍圖明顯不符
    （圍牆現況往東偏移）等語，足徵系爭圍牆於三十年前興建
    時，並未經鑑界築於系爭二筆土地之界址上，而係向界址以
    東偏移築於伊所有之系爭土地內。上訴人於拍賣取得當時，
    因現況已有圍牆存在，一直誤以為該圍牆為兩造土地之界址
    ，致於九十七年初，於重測地籍調查時，始指認該圍牆為界
    。鑑定書第四點竟謂：系爭土地於97年度辦理地籍圖重測，
    兩造於地籍調查時指界一致，以上訴人所有之圍牆外緣為界
    ，且重測已公告確定並完成標示變更登記云云，然：(1)系爭
    圍牆既非上訴人所建所有，上開鑑定書所述顯有誤謬；(2)上
    訴人固於97年1月31日指圍牆為界，惟係出於誤認，不應以
    上訴人一時不察之指界錯誤，據以為界；(3)地籍重測縱經公
    告確定並完成標示變更登記，上訴人仍得提起確認經界之訴
    加以救濟，倘法院為上訴人勝訴之判決確定，地政機關即應
    依據確定判決重新施測，再行公告。
  (二)系爭二筆土地與七三０、七二八、七二六、七二四之一、之
    二、七０三之二地號等八筆土地，均位於台南縣新市工業區
        ○○○○街廓內，該街廓東為台一線省道、西為永漢路
        、南為國際路，北與七二五地號土地相鄰。查，台南縣
        政府新化地政事務所辦理上開新市工業區地籍重測時，
        為求公平、客觀，係以前述街廓內之八筆土地為整體、
        通盤之檢討，此稽諸歷次重測說明會記錄即明。易言之
        ，九十七年重測時，非僅系爭二筆土地而已，尚有在同
        一街廓內之其餘六筆土地，故鑑定系爭二筆土地之界址
        時，應以整個街廓為測區，加以通盤考量，始為公平、
        客觀。主辦重測之新化地政事務所即以整個街廓為測區
        ，而認系爭二筆土地應以上開鑑定圖示A－B連接虛線為
        界址，其結果應較為客觀、公平，較為可採。惟就上開
        鑑定書所附之鑑定圖觀之，僅以系爭二筆土地緊臨之數
        個圖根點作為該測區之控制點，為局部之測繪，而未將
        整個街廓納入測區，故其鑑定結果失之客觀、衡平。
三、證據：援用原審提出之証據，並聲請向國土測繪中心函查，
    向台南縣新化地政事務所測量。
乙、被上訴人方面：
一、聲明：上訴駁回。
二、陳述：除與原判決記載相同者外，引用之，補稱：
  (一)系爭土地間之圍牆係建於何時或由何人建築，非本案爭執所
    在，本案應確定者乃圍牆外緣是否確與重測前後地籍線相符
    ，即系爭兩宗土地之經界線而已。原判決附圖C－D連接實線
    ，為系爭兩宗土地之經界線，並與重測前地籍圖經界線相符
    ，有內政部國土測繪中心（以下稱國土測繪中心）鑑定在案
    ，上訴人以圍牆非其所建為由，主張該中心之鑑定有誤，並
    非可採。
  (二)國土測繪中心受原審囑託鑑測，其方式係依重測之地籍圖、
    重測地籍調查表、地籍圖重測結果清冊為施測依據，且以精
    密之電子測距經緯儀在系爭土地附近檢測九十七年度重測時
    測設之圖根點，經檢核無誤後作為系爭土地周邊測區之控制
    點，再以各圖根點為基點，用上述儀器分別施測系爭土地及
    附近界址點，並計算其坐標值輸入電腦，再將界址點以自動
    繪圖儀展繪於鑑測原圖，再依台南縣新化地政事務所保管之
    地籍圖、圖解地籍圖數值化成果等，謄、展繪本案有關土地
    地籍圖經界線，與前項成果（即重測地籍圖）核對檢核後測
    定於鑑測原圖，作成比例尺1/500鑑定圖，有該中心前開鑑
    定書可憑。國土測繪中心施測之圖根點，既依重測時之圖根
    點，且經檢核無誤後始以之為控制點，並施測系爭土地及附
    近土地之界址點，更將施測結果與新化地政事務所保管之地
    籍圖、圖解地籍圖（及重測前地籍圖）核對檢核後始將施測
    成果測定於鑑測原圖作成，上訴人主張國土測繪中心鑑測有
    失客觀衡平，要難憑採。
  (三)系爭土地經重測結果，兩造使用之範圍並未發生變化，僅土
    地登記簿登載之面積應予更正，重測後土地面積發生差異之
    原因，係測量技術所致。易言之，土地測量技術現已進步到
    以經緯儀實地測量各點座標後，由電腦軟體計算、自動展繪
    ，而圖解法測量乃係將實地地籍的幾何關係以相對關係選定
    比例尺由人工手繪於地籍圖，兩者間精確度自有差別，此觀
    國土測繪中心之鑑定書之說明即明。
  (四)上訴人雖一再指摘國土測繪中心受原審囑託鑑定時所參考之
    控制點僅部分街道，未若新化地政事務所辦理重測時係全面
    考量，惟系爭土地經界線經新化地政事務所辦理重測後公告
    確定之經界線，與國土測繪中心於原審之鑑測結果並無二致
    ，是上訴人此項主張，即屬誤會。況本院依上訴人聲請，以
    系爭土地東邊之港乾段七二八、七二六地號土地之界線因雙
    方合意往西移動一．二公尺，系爭土地經界線是否亦隨該地
    界之變動而變動，函請國土測繪中心補充鑑定說明，經該中
    心函覆「本中心鑑測旨揭土地案，係以系爭土地周圍相當範
    圍內可靠界址為依據，據以套合系爭土地地籍圖經界線。至
    於本案臺南縣新化地政事務所提供之附件一套繪結果所示，
    係由東、西測都市○○道路邊線進行套繪，與本中心之整體
    套繪原則不同，故鑑定結果似有差異。本中心鑑測案係整體
    套繪，故鑑測成果未因系爭土地東邊之港乾段七二八、七二
    六地號土地經界線變動而受影響。」
三、証據：引用原審所提証據。
    理    由
一、上訴人主張，坐落台南縣新市鄉○○段五十九地號土地，係
    其於七十五年間向法院拍買取得，與被上訴人所有同段五十
    八地號土地（以下稱系爭二筆土地）相毗鄰，二筆土地之間
    於其拍買取得前即設有圍牆為界，九十六年間，系爭土地之
    區域經內政部核准實施地籍重測，台南縣新化地政事務乃通
    知土地所有人，於九十七年一月三十一日在現場指界，兩造
    在場均指明以圍牆為界線後，該地政事務所即依該圍牆為界
    線進行施測，並公告重測成果。依公告之測量結果，被上訴
    人所有之五十八地號土地面積，比原登記簿所登載者多出三
    五．九八平方公尺，上訴人所有之五十九地號土地面積，則
    比原登載者少七十三．０二平方公尺，兩造就系爭二筆土地
    之界址線因而發生爭議，雖經新化地政事務所、台南縣政府
    調處三次仍無法成立，最後仍以重測結果公告確定。兩造共
    同指界之圍牆，係上訴人向法院拍買取得時即已存在，並非
    上訴人所蓋建者，多年來伊未曾委請地政機關實地鑑測系爭
    二筆土地之界線，因而誤認該圍牆係建築於二筆土地之正確
    界線上，乃於地政機關重測指界時，錯誤指定該圍牆線為界
    址線，實際上正確之界址線，係以該圍牆東移七十五公分左
    右之連結線，因被上訴人否認其主張，致系爭二筆土地之界
    址不明，爰提起本件確認之訴，求為判決確認系爭二筆土地
    之經界為如原判決附圖A－B點所示連接虛線等語。
二、被上訴人則以系爭二筆土地以圍牆為界，兩造分別使用系爭
    土地，數十年來均無爭議，系爭土地實施地籍重測時，兩造
    係共同一致指定圍牆為界線，施測結果與登記簿上之面積有
    出入，係測量技術進步比較正確所致，此觀原審囑託國土測
    繪中心鑑定亦為相同之認定即明，系爭二筆土地重測後之面
    積增減，係屬應否更正登記之問題，與地界線無等語，資
    為抗辯。
三、下列事實為兩造所不爭執：
    (一)坐落台南縣新市鄉○○段五十九地號土地為上訴人所有，
      同段五十八地號土地為被上訴人所有。五十九地號土地原
      係編定為新市鄉○○○段七三二號，五十八地號土地則為
      同地段七三四號。
    (二)系爭二筆土地奉准實施地籍重測，台南縣新化地政事務所
      通知兩造，於九十七年一月三十一日上午現場指界，兩造
      均在場指明界樁，均指定以圍牆為界線。
    (三)重測後公告之成果，被上訴人所有五十八地號土地面積，
      較現行登記簿上所載面積多三五．九八平方公尺，上訴人
      之五十九地號土地面積，較登記簿所載減少七十三．０二
      平方公尺，因界址爭執，經臺南縣政府與新化地政事務所
      調處三次，均因兩造意見不同，調處不成立。
    以上事實，並有土地登記謄本、地籍圖、台縣新化地政事務
    所函文為証（原審卷第五十至五十一頁、第八十六至九十八
    頁）為証，並經原審調取系爭土地之重測資料查明無訛，堪
    信為真實。
四、茲上訴人主張系爭二筆土地之經界，應為如原判決附圖A－B
    點所示連接虛線，被上訴人則否認其主張，並主張應以該圖
    C－D點之連線實線為界址。是本件應審究者，厥為系爭二筆
    土地之經界線何在？經查：
  (一)系爭二筆土地之經界線，經原審會同兩造及國土測繪中心人
    員，至系爭土地現場勘測，原審並提供重測後之地籍圖、地
    籍調查表、重測結果清冊等資料，囑託該中心就系爭二筆土
    地重測前、重測後之地籍經界線，與現場圍牆位置等項鑑定
    ，由該中心人員本於其專業知識，使用精密電子測距經緯儀
    ，在系爭土地附近檢測九十七年度地籍圖重測時測設之圖根
    點，經檢核合格後作為該測區之控制點，然後以各圖根點為
    基點，用上開儀器分別施測系爭土地及附近界址點、使用坵
    形位置，並將各點施測計算之數值座標輸入電腦，經自動繪
    圖儀展繪於鑑測原圖上（同重測前地籍圖比例尺1/500及重
    測後地籍圖比例尺1/1200），然後依據台南縣新化地政事務
    所保管之地籍圖、圖解地籍圖數值化成果等，謄、展繪本案
    有關土地地籍圖經界線，與前項成果核對檢核後測定於鑑測
    原圖上，而作成鑑定書及比例尺1/500鑑定圖，該中心採用
    上述施測方法作成之鑑定結果，認定：鑑定書所附之鑑定圖
    C－D點實線即地籍圖經界線，其中C－D點連接實線，即為系
    爭二筆土地間之地籍圖經界線，與重測前地籍圖經界線相符
    等語，有該中心函送原審之鑑定書可按（原審卷第五十七至
    六十一頁）。查系爭鑑定成果，如上所述，係該中心人員，
    本於專業知識，使用精密電子測距經緯儀，於現場檢測九十
    七年度地籍圖重測時測設之圖根點，檢核合格後作為該測區
    之控制點，然後以各圖根點為基點，用上開儀器分別施測系
    爭土地及附近界址點、使用坵形位置，將各點施測計算之數
    值座標輸入電腦，經自動繪圖儀展繪於鑑測原圖上，自屬專
    業客觀公正，而可採信，參以該C－D點連接實線，與系爭圍
    牆之位置相合，兩造於地籍調查時亦一致指定該圍牆外緣為
    界，綜合上情，被上訴人主張，系爭二筆土地應以原判決附
    圖即鑑定圖C－D點連接實線為界址線，堪以採信。
  (二)上訴人雖主張，依新化地政事務所測量結果，使用現況與地
    籍圖明顯不符（圍牆現況往東偏移），國土測繪中心僅以系
    爭二筆土地數個圖根點作為測區之圖根點，未如新化地政事
    務所就附近八筆土地為街廓區全盤檢討，鑑定有失客觀、公
    允，台南縣新化事務所之測量結果較為可採云云。
    惟查：如前段所述，依上開鑑定書之記載，國土測繪中心用
    以作為控制點之圖根點，係採用臺南縣新化地政事務所九十
    七年重測時之圖根點，與新化地政事務測量時採用者相同，
    且該中心於施測時，再與地籍原圖及圖解地籍圖核對檢核後
    ，始做成本件鑑測原圖，自不生上訴人所指未就附近八筆土
    地全盤檢討致有失客觀、公允之情事，此部分上訴人指摘，
    尚有有誤會，並無可取。
  (三)上訴人又主張，系爭圍牆於三十年前興建時，未建築於系爭
    二筆土地之界址上，伊買受五十九地號土地時，圍牆已完成
    多年，一直誤認圍牆為兩造土地之界址，致土地重測地籍調
    查時，錯誤指認圍牆為地界，不能以其錯誤之指界認定系爭
    土地之界址等語。惟查：
    (1)按台灣地區之地籍原圖乃日據時代日人所勘繪，並於第二
      次世界大戰期間被炸燬，目前台灣各縣市地政機關所使用
      之地籍圖，大多是日據時代依據地籍原圖描繪裱裝而成之
      副圖，使用迄今已逾九十年，部分圖紙伸縮、破損，多數
      地區已達不堪使用之程度。又過去原圖施測當時之測量技
      術及設備，難免有所謬誤，是政府自六十五年起，訂定台
      灣省地籍圖重測計劃積極辦理地籍重測。依土地法第四十
      六條之一、之二、之三及內政部頒訂之「地籍測量實施規
      則」對台灣地區之地籍圖辦理重測，使每宗土地之位置、
      地形、面積趨於精準確實。再按地政機關依地籍測量實施
      規則第一八五條規定，實施地籍重測時，應先劃定重測地
      區、地籍調查、地籍測量、成果檢查、異動整理及造冊、
      繪製公告圖、異議處理、土地標示變更登記及複（繪）製
      地籍圖。所謂地籍調查，乃土地所有權人於地政機關通知
      之期限到場指界，自行設立界標，由調查人員依地籍調查
      確定之界址測量而言，又土地之界址以所有權人知之最詳
      ，地籍圖重測主要依據係以所有權人指界一致之界址施測
      ，測得面積係其所確定之界址範圍決定之結果，對實地管
      領使用之範圍並無變動。
    (2)依不爭執事項(二)，兩造既一致指定以圍牆為界線，並在地
      籍調查表上簽認，上訴人亦自承自七十五年間買受以後一
      直以圍牆為界使用管領其土地，而如上所述，系爭二筆土
      地之經界線，依國土測繪中心之鑑定亦認定：鑑定圖C－D
      點實線即地籍圖經界線，與重測前地籍圖經界線、與土地
      所有權人指定之圍牆外緣位置相符（鑑定書第1、2頁三(二)
      及(四)說明），益徵系爭二筆土地無論在重測前或重測後，
      其經界線均係在C－D點連接實線上，即圍牆外緣位置，並
      無新化地政事務所所述使用現況與地籍圖明顯不符（圍牆
      現況往東偏移）之情事，上訴人主張指界錯誤云云，與事
      實不符，尚難採信。
  (四)上訴人又以：重測後被上訴人之五十八地號土地之面積，較
    登記簿上所登載者多出三五．九八平方公尺，反之其土地面
    積比重測前減少七三．０二平方公尺，可見二筆土地之界線
    應以原判決附圖A－B點連接虛線始正確等語，然查：
    (1)如前段（即(三)之(1)）所述，台灣光復初期暫以日據時期地
      籍測量成果辦理土地總登記，因地籍圖使用多年致圖紙伸
      縮、破損，加以地形變遷，人為界址異動，原圖施測當時
      ，受技術及設備限制，誤謬在所難免。現今所用測量儀器
      遠較日據時期使用者精密優良，自較日據時期測算者為精
      確（內政部編印「地籍圖重測土地面積增建之研究」）。
    (2)系爭二筆土地面積與重測前登記簿記載面積互有增減乙節
      ，國土測繪中心之鑑定書，已載明係因：「該地段重測前
      係民國六十二年以圖解法辦理重劃地區，以傳統平板測量
      方法測繪地籍圖，與數值法重測成果精度有別」（同上鑑
      定書第2頁四說明），即明示因測量技術、設備儀器之改
      進，致精度有別所致。自應以現今之測量結果較正確而可
      採。再者，本於前述測量技術、設備儀器之改進，與測量
      規則之變更所產生之面積誤差，亦有其容許範圍之規定，
      就此，原審函詢臺南縣新化地政事務所，經該所於九十八
      年二月二十五日函覆原審稱：「上開兩筆土地重測前後雖
      面積有所更異，惟若依照重測前地籍圖計算，皆位於公差
      範圍內。」等語（原審卷第一０二頁），是被上訴人主張
      ，系爭二筆土地重測後之面積與登記簿登載互有增減，係
      測量設備儀器較新穎及測量技術更新所生合理誤差，尚屬
      可信。上訴人據此主張系爭二筆土地之界線應在A－B點所
      示連接虛線，尚不足採。
  (五)又系爭二筆土地之西測即原港乾段七二八、七二六地號土地
    之界址線，已由土地所有人合意往西移動一．二公尺，故新
    化地政事務所於本院囑託測量鑑定時，認為系爭二筆土地之
    界址線，亦以從圍牆平行分別往西移動０．四公尺（北邊）
    ，０．六五公尺（南邊）為當（本院卷(二)，第八至十三頁）
    ，就此被上訴人堅不同意，本院依上訴人聲請，以系爭土地
    東邊之港乾段七二八、七二六地號土地之界線，因雙方合意
    往西移動一．二公尺，系爭土地經界線是否亦應隨該地界之
    變動而變動，函請國土測繪中心補充鑑定說明，經該中心於
    九十八年十二月七日函覆本院，謂：「本中心鑑測旨揭土地
    案，係以系爭土地周圍相當範圍內可靠界址為依據，據以套
    合系爭土地地籍圖經界線。至於本案臺南縣新化地政事務所
    提供之附件一套繪結果所示，係由東、西側都市○○道路邊
    線進行套繪，與本中心之整體套繪原則不同，故鑑定結果似
    有差異。本中心鑑測案係整體套繪，故鑑測成果未因系爭土
    地東邊之港乾段七二八、七二六地號土地經界線變動而受影
    響。」，有該函可按（同上卷第四十八頁），是上訴人此部
    分主張，亦無可採。
五、綜上所述，上訴人主張應以如原判決附圖所示A－B點所示連
    接虛線為系爭二筆土地之界址，並無可採。被上訴人主張，
    系爭二筆土地之界址為原判決附圖所示C－D點之連接實線，
    為可採。從而，原審判決確定系爭華美段五十九地號土地與
    五十八地號土地之經界線，為如原判決附圖所示C－D點之連
    接實線，於法並無不合。上訴意旨指摘原判決不當，求予廢
    棄改判，為無理由，應駁回其上訴。
六、結論：本件上訴為無理由，依民事訴訟法第四百四十九條第
    一項、第七十八條，判決如主文。
中    華    民    國    99    年    1    月    26    日
                  民事第四庭    審判長法  官    吳上康
                                      法  官    陳珍如
                                      法  官    王金龍
上為正本係照原本作成。
不得上訴。
中    華    民    國    99    年    1    月    27    日
                                      書記官    謝淑玉

司法院資訊處製作；財團法人民間司法改革基金會備份。
